---
title: "R ve fyzické geografii: Základy načítání a ukládání tabulkových dat"
author: 
    name: Ondřej Ledvinka
    email: "ledvinka@natur.cuni.cz"
format: html
embed-resources: true
toc: true
editor: visual
date: 2026-10-02
date-modified: '`r Sys.Date()`'
theme: darkly
lang: cs
engine: knitr
---

## Prerekvizity

V následujícím se předpokládá, že již máme založený R projekt, což uděláme ihned na začítku lekce. To znamená, že budeme mít možnost využívat relativní cesty k souborům a jiné výhody práce s R projektem. Dále se předpokládá, že máme kvalitní připojení k internetu, jelikož se může stát, že budeme instalovat chybějící balíčky či stahovat potřebná (geo)data.

Pokud možno, budeme také pracovat s nejnovějšími verzemi `R` (v současnosti `r R.Version()$version.string` – `r R.Version()$nickname` z `r paste(R.Version()$year, R.Version()$month, R.Version()$day, sep = "-")`) a RStudio (v současnosti RStudio 2026.09.0+174 "Autumn Hawkbit").

## Načtení potřebných balíčků a studijních metadat

Existuje hned několik typů souborů, které lze prostřednictvím `R` načítat. K tomu také existuje několik základních funkcí, ale můžeme využívat i funkcí z přídavných balíčků. V současnosti získávají oblibu také soubory, které připomínají databáze. Jsou ale předurčené k práci na lokálním souborovém systému a tedy důležitou roli zde hrají též různé typy kompresí, aby se dnešní velká data na disky vešla. Jako základní budeme brát soubor s metadaty profilů jakosti povrchových vod (matrice voda)[^1], která obsahují i souřadnice, které nám později dopomohou pochopit vznik a práci s vektorovými geodaty. Protože tento soubor reprezentuje jeden z nejmodernějších typů uložení dat, který se nazývá Apache Parquet, budeme k jeho načtení potřebovat speciální R balíček `arrow`.

[^1]: Jeho zdrojem je webová stránka ČHMÚ s otevřenými daty (viz <https://opendata.chmi.cz/>). Zde jsou k dispozici tzv. JSON soubory, které byly lektorem převedeny do Apache Parquet souboru.

Protože cílem je založit naši práci na přístupu *tidyverse*, budeme standardně načítat celou jeho základní sadu, která se ve skutečnosti skládá z devíti balíčků. Protože potřebujeme načíst více balíčků najednou, a ty také nemusejí být nainstalovány, budeme často k takovému načítání používat již známý konstrukt `xfun::pkg_attach2()`.

```{r}
#| label: nacteni-balicku-a-metadat
# načteme potřebné balíčky, o jejichž potřebě víme dopředu, najednou
xfun::pkg_attach2("tidyverse",
                  "arrow")

# soubor s metadaty není velký, takže si dovolíme jej načíst rovnou i do paměti (objekt se tedy objeví v globálním prostředí)
# předpokládá se, že metadata máme uložena ve složce 'metadata' našeho projektu
meta1 <- open_dataset("metadata/wq_water_metadata1") |> 
  collect() # tímto sbíráme data do paměti (jinak dostaneme jen odkaz na soubor)

# můžeme si prohlédnout začátek a konec tabulky, která je v souboru obsažena
head(meta1)

tail(meta1)

# takto si zobrazíme více dat ze začátku tabulky
meta1 |> 
  print(n = 20)

meta1 |> 
  class()

# výsledkem je tzv. tibble objekt, který představuje vylepšený datový rámec (data frame)
```

Objekt typu *tibble* je jeden z nejsázadnějších objektů při práci v `R` v pojetí *tidyverse*. Jde vlastně také o tabulku (datový rámec, *data frame*), se kterou ale lze pracovat mnohem efektivněji. Jednak se vyznačuje lepším tiskem do konzole (kde je i napovězeno, že lze použít funkci `print()` pro tisk více řádků), jednak může obsahovat sloupce se seznamy (třída *list*), což umožňuje i uchovávání informace o geometrii. Připomeňme též, že tabulka je základem stavění modelů v `R`, kdy do modelů vstupuje jako argument `data`, který musí obsahovat sloupce, na které se odkazujeme ve formuli s tildou.

## Uložení právě načtených metadat do běžnějších typů souborů a jejich zpětné načtení

Pokud jde o data samotná, jsou bohužel stále velmi rozšířené soubory produkované v MS Excel. Proto musí v `R` existovat nástroje pro jejich uložení (aby je mohl otevřít ten, kdo pracuje výhradně v MS Excel) a pro jejich načtení (abychom mohli tyto soubory využívat naopak my). Nejdůležitější balíčky pro práci se soubory XLS(X) jsou pro nás balíčky `readxl`, `writexl` a `openxlsx`. Balíčky nemusíme načítat celé, namísto toho můžeme využít konstrukt se dvěma dvojtečkami.

Uložme naše metadata do XLSX souboru a pak je opět načtěme.

```{r}
#| label: excel-soubory
# předpokládáme, že pro ukládání výstupů z R máme v projektu založenou složku outputs a můžeme se na ni odkazovat relativně, pokud jde o cestu k souboru

# k ukládání XLSX souborů zde máme např. funkci writexl::write_xlsx()
# příponu musíme specifikovat, i když v současnosti můžeme zapsat jen do XLSX
writexl::write_xlsx(meta1,
                    "outputs/metadata1.xlsx")

# naopak pro načítání těchto souborů můžeme využít funkci readxl::read_xlsx()
# zde existuje i obecnější funkce readxl::read_excel(), která umožnuje nepřemýšlet nad tím, zda načítáme XLSX nebo starší XLS soubory
meta1b <- readxl::read_xlsx("outputs/metadata1.xlsx")

# přesvědčíme se, že jsme skutečně soubor načetli
meta1b
```

Velmi rozšířené[^2] jsou stále CSV soubory, což jsou textové soubory s tabulkami, kde je standardně oddělovačem sloupců čárka. Soubory mohou, ale také nemusí, obsahovat názvy sloupců. *Tidyverse* přichází s vlastními funkcemi pro načítání takových souborů, kde asi nejhlavnější (tj. má nejuniverzálnějšími argumenty) je funkce `read_delim()`, ale existují i její varianty, jako je funkce `read_csv()`. Protože se v části světa, kde se jako desetinný znak používá čárka, vžilo používání středníků coby oddělovačů sloupců, existují i varianty funkce, jako je `read_csv2()`[^3].

[^2]: Slouží např. k nabízení dat ke stažení na internetu. Viz např. <https://isvs.chmi.cz/>.

[^3]: Existují i tzv. base-R protějšky těchto funkcí, v jejichž názvech se však místo podtržítek vyskytují tečky. Důvod, proč vývojáři *tidyverse* používají své vlastní funkce je fakt, že původní funkce nemusely být vektorizovány, což vadí při aplikacích funkcionálního programování. Podobně existují i funkce `iflese()` a `if_else()`, které připomínají excelovskou funkci KDYŽ. Pro podrobnosti k funkcionálnímu programování viz též význam balíčku `purrr`.

Uložme naše metadata do CSV souboru a opět je z tohoto souboru načtěme. Zároveň sledujme, co se děje v systému složek a souborů v našem projektu (např. přes Total Commander / Servant Salamander, nebo přímo v kartě Files v RStudio.

```{r}
#| label: csv-soubory
# na rozdíl od načítací funkce read_csv() tu pro ukládání máme funkci write_csv()
write_csv(meta1,
          "outputs/metadata1.csv")

# a opět načtěme
meta1c <- read_csv("outputs/metadata1.csv")

# a prohlédněme
meta1c
```

Pokud jsme šťastlivci, budeme mít v objektech s opětovně načtenými daty i správně definované typy sloupců. `R` se dosti dobře snaží tyto typy odhadnout správně, ale obecně zde pro tyto definice slouží při načítání argument `col_types`. Neudržování infomace o typu sloupce v tabulce je jednou z nevýhod CSV a i jiných textových souborů. Proto je doporučováno přecházet na modernější typy souborů.

Tip: Pro nastudování významu různých argumentů funkce `read_delim()` může velmi dobře posloužit nabídka *Import Dataset*. Interaktivně se tam (podobně jako v MS Excel) generuje znění funkce pro načítání, které pak můžeme kopírovat, měnit, doplňovat atd.

## Soubory RDS

Oblíbeným typem souboru v R komunitě, je soubor typu RDS, který představuje jeden "serializovaný" objekt z globálního prostředí. V základním `R` pro práci s takovými soubory existují funkce `readRDS()` a `saveRDS()`. *Tidyverse* ale přichází s protějšky `read_rds()` a `write_rds()`.

Zkusme tedy využít posledně jmenované funkce a ukažme, jak je výhodné pracovat s RDS soubory.

```{r}
#| label: rds-soubory
# uložme
write_rds(meta1,
          "outputs/metadata1.rds") # obecně se nedoporučuje míchat velká a malá písmena v příponě souboru, soubory se pak špatně hledají

# načteme
meta1d <- read_rds("outputs/metadata1.rds")

# prohlédněme
meta1d
```

Tento typ souborů uchovává i informaci o typu sloupce v tabulce. Povšimněme si také, že funkce `write_rds()` má další argumenty, jako je možnost komprese. Někdy se tato vlastnost hodí, protože soubory pak zabírají méně místa na disku, jindy ale při načítání komprimovaných souborů musíme čekat delší dobu.

Pozor! Naučte se rozlišovat mezi soubory .RDS, .R, .Rhistory a .RData. Každý slouží k něčemu jinému. Pro ukládání R skriptů slouží .R soubory, pro ukládání historie všeho, co se kdy objevilo v konzoli[^4], slouží .Rhistory soubory a pro ukládání všeho, co doposud máme v globálním prostředí, slouží .RData soubory.

[^4]: A to i nefukčního kódu.

Obecně se v geografii nedoporučuje .RData soubory používat vůbec, protože některé objekty nepředstavují data načtená do paměti a namísto toho jen odkazy na soubory. Tohoto efektu se využívá hlavně u velkých dat, jako jsou rastrová geodata. Proto se vyplatí si i automatické ukládání a načítání souborů .RData v nastavení RStudio vypnout.

## Dočasné soubory

Všimněme si, že některé funkce, jako je třeba `writexl::write_xlsx()` umožňují nezadávat cestu k ukládanému souboru vůbec. Když nespecifikujeme tuto cestu, vytvoří se prostřednictvím funkce `tempfile()` jakýsi dočasný soubor. Funkce `tempfile()` dokonce obsahuje argument `fileext`, kterým upřesňujeme příponu dočasného souboru.

Této vlastnosti `R` využíváme tehdy, kdy si potřebujeme narychlo uložit nějaké mezivýsledky, nebo třeba nelze načíst data z nějakého typu souboru rovnou do paměti. Velmi hojně se tohoto efektu využívá při práci s velkými rastrovými soubory. I tyto dočasné soubory pak mohou být využity dále, pro načtení dat (nebo jejich zájmové části).

Dočasné soubory mizí ze systému po ukončení sezení (*session*). I pouhý restart sezení může mít za následek jejich zmizení. Některé balíčky umožňují si nastavit adresář pro ukládání dočasných souborů[^5]. Typická je proto funkce `terraOptions()` balíčku `terra`.

[^5]: Využívá se přitom funkce `tempdir()`.

## Pivoting tabulek

Velmi užitečnou funkcionalitou přícházející s přístupem *tidyverse* je tzv. pivoting tabulek. Různé funkce totiž potřebují různý formát tabulek, některé dlouhý formát, jiné široký formát. Základními funkcemi pro takovéto změny formátu tabulky jsou zde funkce `pivot_wider()` a `pivot_longer()`. Jak z jejich názvů vyplývá, `pivot_wider()` mění formát tabulky na široký a `pivot_longer()` mění formát na dlouhý. Ukažme tento význam na příkladech.

```{r}
#| label: pivoting-tabulek
# jako příklad vezmeme již známý vestavěný dataset 'trees'
# řekněme, že nás některá funkce nutí tuto tabulku natáhnout tak, aby se z názvů sloupců stal nový sloupec identifikující proměnnou a ze všech ostatních hodnot se stal sloupec s numerickými hodnotami
# obyčejný data frame převedeme na moderní formát tabulky
trees <- 
  trees |> 
  as_tibble()

# což nebylo nutné, ale nyní můžeme lépe prohlédnout obsah tabulky
trees

# využijme funkci pivot_longer() rovnou na všechny sloupce
trees_longer <- 
  trees |> 
  pivot_longer(
    cols = everything(), # pomocná funkce everything() vybírá všechny sloupce
    names_to = "variable", # volíme názvy sloupců s identifikátory
    values_to = "val_num" # a také s hodnotami (jinak se automaticky volí 'names' a 'values')
  )

# prohlédněme výsledek
trees_longer

# ukažme teď, že funkcí pivot_wider() jsme schopni se vrátit zpět do širokého formátu
trees_wider <- 
  trees_longer |> 
  pivot_wider(
    names_from = variable, # zde již není třeba používat uvozovky, protože sloupce již existují
    values_from = val_num
  )

# opět prohlédněme, a pozorujme, co vzniklo
trees_wider

# objevilo se varování, že jsme nedefinovali sloupec (sloupce), které májí jednoznačně identifikovat řádky
# proto vznikly tzv. 'list-columns' (sloupce se seznamy)
# abychom z tohoto dostali opět tabulku s viditelnými čísly, můžeme využít funkci unnest()
trees_wider <- 
  trees_wider |> 
  unnest(everything()) # specifikujeme sloupce, které chceme odhnízdit

trees_wider
```

Existují další argumenty, které v těchto funkcích lze využít. Např. se může hodit `names_sort = TRUE` ve funkci `pivot_wider()`.

K funkcím existuje také tzv. viněta, prostudujte `vignette("pivot")`, abyste získali lepší představu o pivotingu.

Pivoting tabulek se velmi hodí např. před kreslením grafů ve smyslu *ggplot2*.

Na závěr poznamenejme, že funkce `everything()` je tzv. pomocník pro výběr sloupců podle začátků jejich názvů. Hovoříme zde o tzv. *tidy selection* sloupců. Existují i její příbuzné, jako jsou např. ty využívající podmínky založené na názvech sloupců, jako jsou `starts_with()`, `ends_with()`, `contains()` a `matches()`, z nichž `matches()` je v jistém smyslu neuniverzálnější. Ale o tom později.
